最高法院刑事判決                              八十六年度台上字第四九四四號
    上 訴 人  甲○○即趙甲.
右上訴人因偽造文書案件，不服台灣高等法院中華民國八十五年九月十七日第二審判
決（八十五年度上訴字第三四二七號，起訴案號：台灣板橋地方法院檢察署八十四年
度偵緝字第三七六號），提起上訴，本院判決如左：
    主  文
上訴駁回。
甲○○緩刑年。
    理  由
本件原判決認定上訴人甲○○因買賣股票負債，未經其夫趙木旺（現已離婚）之同意
，擅自持其所保管趙木旺之印章，於民國八十一年三月九日前往台北縣警察局土城鄉
戶政事務所（現改制為台北縣土城市戶政事務所）偽造趙木旺委任其代為申請本人印
鑑證明之委任書及印鑑證明申請書（如附表編號１、２所示），並在該文書上偽造趙
木旺之署押，復盜蓋趙木旺之印章持以行使，交付戶政事務所之承辦人員，使該戶政
事務所不知情之承辦公務員將此不實事項登載於職務上所掌之受理印鑑申請請求承辦
登記簿上，而發給趙木旺名義之印鑑證明，足以生損害於趙木旺及該戶政事務所對核
發印鑑證明之管理。上訴人取得趙木旺之印鑑證明後，未經趙木旺之同意，將其所保
管趙木旺所有坐落台北縣土城市○○○段外藤寮坑小段二七九－四九地號土地應有部
分四分之一及其上台北縣土城市○○街一三七巷二十二號四樓房屋所有權狀、身分證
件、印鑑章及上開印鑑證明，交由不知情之代書林輝霖（複代理人黃一晏），向陳蔡
霜借錢，於八十一年三月九日，偽造趙木旺名義之土地建築改良物抵押權設定契約書
、土地登記申請書，並利用不知情之代書於該土地建築改良物抵押權設定契約書及土
地登記申請書上填載義務人兼債務人趙木旺，且在其上盜蓋趙木旺之印鑑章，再由不
知情之代書及複代理人行使持向台北縣板橋地政事務所，設定本金最高限額抵押權新
台幣（下同）六十萬元，貸借五十萬元，使地政機關不知情之承辦公務員將此不實事
項登載於職務上所掌之土地及建築改良物登記簿等公文書，足以生損害於趙木旺、陳
蔡霜及地政機關對於抵押權設定登記之正確性。上訴人復基於概括之犯意，分別於八
十一年三月二十八日、五月二十日、七月二日，以同一方式偽造趙木旺之代為申請本
人印鑑證明之委任書及印鑑證明申請書（如附表編號３、４、５、６、７、８所載）
再行使持該偽造之文書，向台北縣警察局土城鄉戶政事務所申請趙木旺名義之印鑑證
明，使該戶政事務所不知情之承辦公務員將此不實事項登載於職務上所掌之受理印鑑
申請登記簿上並發給趙木旺名義之印鑑證明，足以生損害於趙木旺及該戶政事務所對
核發印鑑證明之管理。上訴人取得上開趙木旺名義之印鑑證明後，再利用不知情之代
書林輝霖、張鳳寧、張月梅分別於八十一年三月三十一日偽造趙木旺與陳蔡霜（代書
為林輝霖，複代理人張鳳寧）、於八十一年六月八日偽造趙木旺與黃清鑑（代書為張
月梅）、於八十一年七月三日偽造趙木旺與盧蘭菊（代書為張月梅）之土地建築改良
物抵押權設定契約書、土地登記申請書，並在其上填載義務人兼債務人趙木旺，盜蓋
趙木旺之印鑑章，再由不知情之代書及複代理人行使持向台北縣板橋地政事務所，為
陳蔡霜、黃清鑑、盧蘭菊申請本金最高限額抵押權設定登記（陳蔡霜、盧蘭菊抵押部
分，於偽造文書當日行使，黃清鑑抵押部分，於八十一年六月十三日行使），而分別
設定最高限額抵押權陳蔡霜部分六十萬元（實借五十萬元）、黃清鑑部分三十六萬元
（實借三十萬元）、盧蘭菊部分一百二十萬元（實借一百萬元），並使地政機關不知
情之承辦公務員將此不實事項登載於職務上所掌之土地及建築改良物登記簿等公文書
，足以生損害於趙木旺、陳蔡霜、黃清鑑、盧蘭菊及地政機關對抵押權設定登記之正
確性等情。係以上開事實，迭據被害人趙木旺於第一審偵、審中，及原審訊問時，指
證綦詳（見偵字第五三六五號卷第三十二頁、第三十三頁、第三十五頁、第五十五頁
、第一審卷第三十頁、第四十頁、原審卷第二十八頁），核與證人張月梅證述之情節
相符（見偵字第五三六五號卷第二十六頁、第二十七頁、第三十二頁、第三十三頁、
第三十五頁、第一審卷第二十九頁、第三十頁、原審卷第二十九頁），即上訴人亦坦
承其與趙木旺雖為夫妻，但趙某早已搬離住處，自行在外居住有五、六年之久，而上
訴人為上開借款時趙木旺均未曾偕同前往，且上訴人借款係因買賣股票虧損負債云云
不諱（見偵緝字第三七六號卷第二十頁、第一審卷第二十一頁、第七十七頁、原審卷
第二十八頁），並有如附表所示偽造之委任書、印鑑證明申請書，及土地暨建物登記
簿謄本、土地建築物抵押權設定契約書、土地登記申請書等影本附卷可稽，事證至臻
明確，為其所依憑之證據及認定之理由，上訴人雖辯稱：趙木旺事無鉅細均託上訴人
辦理，上訴人因買賣股票虧損，乃向趙木旺說要用房子借錢，趙某回答說隨便，同時
上開房地於八十年十一月二十七日第一次向台灣土地銀行辦理抵押貸款時，趙木旺曾
說房子賣掉也無妨，是趙木旺已將系爭房屋之處分權概括授權給上訴人，況上開四次
借款，趙木旺均知情，無偽造文書之故意等語。第按趙木旺與上訴人原係夫妻，倘趙
某確曾同意上訴人為上開借款，衡之常情，殊無虛構事實誣指其妻犯罪之理，而上訴
人係因買賣股票負債才為上開借款，且將配偶所有房屋設定抵押之行為，顯已逾夫妻
基於日常家務互為代理之範圍。至上訴人辯稱趙木旺於八十年十一月二十七日系爭房
地第一次向台灣土地銀行辦理抵押貸款時，趙某曾向其言及房子賣掉也無妨，主張已
將系爭房屋之處分權概括授權其處理云云。惟縱趙木旺曾於八十年十一月間向上訴人
提及上開房屋欲出售亦可以，但並不表示趙某即同意上訴人以上開房地為上開四次之
抵押借款，且趙某若願將房屋出賣，亦不表示其同意將賣得之款項供上訴人買賣股票
，故難謂趙木旺已有概括授權上訴人以系爭房地設定抵押為上開借款，所辯顯屬飾卸
之詞，不足採信，於理由中詳加指駁與說明。核上訴人所為，其偽造如附表所示之委
任書、印鑑證明申請書、土地建築改良物抵押權設定契約書、土地登記申請書等，並
持以行使，係犯刑法第二百十六條、第二百十條之行使偽造私文書罪。上訴人盜用趙
木旺印章及偽造趙木旺署押，係偽造私文書之階段行為，不另論罪。而偽造私文書之
低度行為為行使偽造私文書之高度行為所吸收，應論以行使偽造私文書罪。其使不知
情之戶政事務所及地政事務所承辦公務員登載於職務上所掌登記簿上之行為，係犯同
法第二百十四條使公務員登載不實罪。上訴人所犯上開行使偽造私文書罪與使公務員
登載不實罪間，有方法結果之牽連關係，應從一重之行使偽造私文書罪處斷。上訴人
利用不知情之代書及複代理人偽造土地建築改良物抵押權設定契約書、土地登記申請
書，進而行使向地政機關辦理抵押權設定登記，為間接正犯。公訴人認上訴人行使偽
造私文書罪與使公務員登載不實罪，為想像競合犯，尚有未洽。上訴人前開多次行使
偽造私文書，時間緊接，所犯犯罪構成要件相同，顯係基於概括之犯意而反覆為之，
應依連續犯規定論以一罪，並加重其刑。上訴人上開偽造委任書、印鑑證明申請書，
並持以行使向戶政事務所申請印鑑證明，使不知情之戶政事務所承辦公務員登載於職
務上所掌登記簿上之犯行，及上訴人盜用趙木旺印章部分，公訴人雖未起訴，惟此部
分與已起訴論罪科刑部分，具有連續犯之關係，屬裁判上一罪，或吸收關係為實質上
一罪，為起訴效力所及，自得併予審理。因而撤銷第一審之判決，引用刑法第五十六
條、第二百十六條、第二百十條、第二百十四條、第五十五條、第二百十九條，罰金
罰鍰提高標準條例第一條前段，論上訴人連續行使偽造私文書，足以生損害於公眾及
他人罪，酌處有期徒刑六月。附表上訴人所偽造之代為申請本人印鑑證明之委任書及
印鑑證明申請書上偽造之趙木旺簽名署押，不問屬於犯人與否，併予宣告沒收。至本
件印鑑證明申請書上所記載當事人姓名趙木旺，僅在識別該印鑑證明之申請人為何人
，係印鑑證明申請書記載內容之一部分，非屬署押之性質。土地建築改良物抵押權設
定契約書、土地登記申請書上所載義務人兼債務人趙木旺，亦僅係在識別該抵押權設
定之債務人及義務人為何人，為文書內容之一部分，亦非屬署押之性質，均不得宣告
沒收。又上開代為申請本人印鑑證明之委任書、印鑑證明申請書、土地建築改良物抵
押權設定契約、土地登記申請書上趙木旺之印文並非偽造，而係盜蓋，為真正之印文
，不得宣告沒收。代為申請本人印鑑證明之委任書、印鑑證明申請書已交付戶政事務
所，土地建築改良物抵押權設定契約書、土地登記申請書已交付地政機關，均不屬上
訴人所有，亦不得諭知沒收，經核於法尚無違誤。上訴意旨略稱：趙木旺因對家庭生
計及子女教育等事不予聞問，故全權委託上訴人處理。且對其所有不動產，亦明示授
權上訴人辦理貸款事宜，復謂：「要賣掉也可以」云云，並於第一次貸款時親自陪同
上訴人前往銀行辦理，足徵上訴人有權就系爭房地，以趙木旺名義辦理抵押貸款。證
人趙英助、趙美滿於第一審，及原審分別證稱趙木旺曾同意並授權上訴人將系爭不動
產用以抵押貸款，亦同意上訴人「賣掉也可以」，凡此有利於上訴人之證據，何以不
足採信，原判決未加說明，自有理由不備之違法等語。但查原判決依憑相關證據，資
以認定上訴人有上開罪行，已無不合。又證據之取捨，屬於事實審法院之職權，其取
捨苟不違背經驗法則，或論理法則，即不容其任意指為違法。本件原審已於判決中詳
細說明上訴人未經其夫趙木旺之授權，將趙某所有系爭房地，設定抵押權向陳蔡霜、
黃清鑑、盧蘭菊貸借款項，且其設定抵押之行為，已逾夫妻日常家務互為代理之範圍
，而證人趙英助、趙美滿僅證稱上訴人第一次向台灣土地銀行辦理抵押貸款時，其父
趙木旺確有同意，至於嗣後上訴人向私人辦理抵押借款，趙木旺有無同意，則不清楚
，是該等證人之證言，亦不足資為上訴人有利之證明，殊無所指有理由不備或矛盾之
情形存在。上訴人之上訴，難認有理由，應予駁回。另上訴人未曾受有期徒刑以上刑
之宣告（見第一審卷第八頁台灣高等法院檢察署刑案紀錄簡覆表之記載），而趙木旺
與上訴人原屬夫妻，趙木旺並陳明寬宥上訴人之錯誤，復稱購買系爭房屋之款項，係
共同支付云云（見第一審卷第三十頁，原審卷第二十八頁），足徵上訴人犯罪情節尚
輕，經此教訓，當知警惕，無再犯之虞，所宣告之刑，認以暫不執行為適當，爰併宣
告緩刑三年，以勵自新。
據上論結，應依刑事訴訟法第三百九十六條，刑法第七十四條第一款，判決如主文。
中      華      民      國    八十六    年      八      月    二十一    日
                              最高法院刑事第三庭
                                  審判長法官  蔡  詩  文
                                        法官  張  吉  賓
                                        法官  莊  登  照
                                        法官  洪  明  輝
                                        法官  蔡  清  遊
      右正本證明與原本無異
                                              書  記  官
中      華      民      國    八十六    年      八      月    二十九    日
